【裁判字號】    94,訴,1336
【裁判日期】    951208
【裁判案由】    分割共有物
【裁判全文】
臺灣臺南地方法院民事判決              94年度訴字第1336號
原      告  癸○○
被      告  辛○○
            壬○○
            子○○
            庚○○
以上四人共
同訴訟代理
人          己○○
                        號
            丁○○
            丙○○
            戊○○
            乙○○
訴訟代理人  甲○
上列當事人間請求分割共有物事件，本院於民國95年11月24日言
詞辯論終結，判決如下：
    主  文
兩造共有之坐落台南市○○區○○段二八０號土地，分割如附圖
台南市安南地政事務所民國九十五年九月二十五日土地複丈成果
圖甲案所示：編號丙部分面積零點零一九三六四公頃分歸原告癸○○、被告辛○○、壬○○、子○○、庚○○五人共同取得，並
按原所有權應有部分比例保持共有。編號乙部分面積零點零一四
五二二公頃分歸被告乙○○取得。編號甲１部分面積零點零零九
六八二公頃分歸被告戊○○取得。編號甲２部分零點零零九六八
二公頃分歸被告丙○○取得。編號甲３部分零點零零四八四０公
頃分歸被告丁○○取得。編號丁部分面積零點零一一七一０公頃
，由兩造按原應有部分比例保持共有，設為道路供通行使用。
訴訟費用由被告壬○○負擔九分之一，被告辛○○、子○○、庚○○各負擔十八分之一，被告戊○○、丙○○各負擔六分之一，
被告丁○○負擔十二分之一，被告乙○○負擔四分之一，其餘由
原告負擔。
    事 實 及 理 由
一、本件被告辛○○、壬○○、子○○、庚○○等4人未於最後
    言詞辯論期日到場，核無民事訴訟法第386條所列各款情形
    ，爰依原告之聲請，由其一造辯論而為判決。
二、原告起訴主張：坐落台南市○○區○○段280地號土地（地
    目池，面積698平方公尺），為兩造所共有，原告之所有權
    應有部分為18分之1，被告壬○○之所有權應有部分為9分之
    1，被告辛○○、子○○、庚○○3人所有權應有部分各為18
    分之1，被告戊○○、丙○○2人所有權應有部分各為6分之1
    ，被告丁○○所有權應有部分為12分之1，被告乙○○所有
    權應有部分為12分之3。按各共有人得隨時請求分割共有物
    。又共有物分割之方法，不能協議決定者，法院得因任何共
    有人之聲請，命為分配，民法第823條第1項、第824條第2項
    分別定有明文。兩造所共有之上開土地，依法並無不能分割
    之情形，且共有人間又無不能分割之約定，由於共有人間迄
    今無法達成分割之協議，原告自得提起訴訟，請求判決分割
    。至於分割方案，因原告所有權應有部分僅18分之1，為求
    系爭土地之最大開發價值，於分割後願與被告辛○○、壬○○、子○○、庚○○保持共有，共同開發，另同意於系爭土
    地之南側，設立6米之道路，由兩造按原應有部分比例保持
    共有，設為道路供通行使用，因此請以原物分配，並按土地
    各共有人原占有使用範圍為分割。
二、被告辛○○、壬○○、子○○、庚○○未於最後言詞辯論期
    日到場，然依據前之陳述，被告辛○○、壬○○、子○○、
    庚○○4人均陳述於分割後願與原告保持共有，並同意原告
    之分割方案。
三、被告乙○○則對於兩造之分割方案並無意見，並同意於系爭
    土地之南部，設立6米之道路，由兩造按原應有部分比例保
    持共有，設為道路供通行使用。
四、被告戊○○、丁○○、丙○○則抗辯：對於坐落台南市○○
    區○○段280地號土地（地目池，面積698平方公尺），為兩
    造所共有，原告之所有權應有部分為18分之1，被告壬○○
    之所有權應有部分為9分之1，被告辛○○、子○○、庚○○
    3人所有權應有部分各為18分之1，被告戊○○、丙○○2人
    所有權應有部分各為6分之1，被告丁○○所有權應有部分為
    12分之1，被告乙○○所有權應有部分為12分之3之事實不爭
    執，也同意於系爭土地之南側，設立6米之道路，由兩造按
    原應有部分比例保持共有，設為道路供通行使用。但不同意
    原告之分割方案，希望能將系爭土地之東側位置，分給被告
    戊○○、丁○○、丙○○3人分別取得等語。
五、按各共有人得隨時請求分割共有物。但因物之使用目的不能
    分割或契約定有不分割之期限者，不在此限；又共有物分割
    之方法，不能協議決定者，法院得因任何共有人之聲請，命
    為分配，民法第823條第1項、第824條第2項分別定有明文。
    而查：
（一）原告主張坐落台南市○○區○○段280地號土地（地目池
      ，面積698平方公尺），為兩造所共有，原告之所有權應
      有部分為18分之1，被告壬○○之所有權應有部分為9分之
      1，被告辛○○、子○○、庚○○3人所有權應有部分各為
      18分之1，被告戊○○、丙○○2人所有權應有部分各為6
      分之1，被告丁○○所有權應有部分為12分之1，被告乙○○所有權應有部分為12分之3之事實，業據原告提出上揭
      土地登記謄本1份在卷為證，且均為被告等人所不爭執在
      卷，自可信為真實。
（二）坐落台南市○○區○○段280地號土地（地目池，面積698
      平方公尺），並無因法令規定或物之使用目的不能分割或
      契約約定有不分割之期限等情形，兩造又無法達成分割協
      議之事實，業據原告陳述在卷，且亦為被告等人所不爭執
      ，從而，原告訴請分割系爭土地，自屬有理由，於法無不
      合，應予准許。
六、至於分割方法，本院審酌如下：
（一）坐落台南市○○區○○段280地號土地，現在是空地，並
      無建物，但雜草叢生，且有建築廢棄物堆置，西側部分有
      種植蔬菜，對外聯絡道路位於系爭土地東南側，道路坐落
      位置地號為同段279、279之3地號土地，其餘部分均遭鄰
      地建築環繞，無其他出入道路，又依據地政人員之陳述，
      系爭土地東南側之道路，係規劃8米計劃道路，現有工人
      正在施作道路二側水溝之情，業據本院現場勘驗屬實，有
      本院94年11月29日現場勘驗筆錄在卷可據。系爭土地，其
      上既係空地，且僅有東南側有聯外道路，為顧慮共有人於
      土地分割後所取得土地之發展性，自應以各當事人將來對
      於土地利用之最大經濟效益為目標，分割後之每一筆土地
      ，形狀應以方正而完整，以期利於開發使用，能夠增加土
      地利用之經濟效益。
（二）而經本院審視原告及被告戊○○、丁○○、丙○○所提出
      之分割方案，兩者之差別，在於系爭土地東側之土地（即
      系爭土地之外側連接聯外道路部分），由何人取得之問題
      。而經本院審視兩造所提出之分割方案，被告戊○○、丁○○、丙○○3人所提出之分割方案（乙案），其3人於分
      割後各自取得所有權，然其分割後被告丁○○、丙○○所
      取得之土地，形狀並未方正而完整，顯然不利於開發使用
      ，至於原告所提出之分割方案，其取得之土地，面積較大
      ，雖然形狀並未方正，然對開發使用，較無妨礙，又其餘
      被告取得之土地，形狀亦較方正，有利提升使用效率。則
      本院認為原告所提出之分割方案，即如台南市安南地政事
      務所95年9月25日土地複丈成果圖甲案所示：編號丙部分
      面積0.019364公頃分歸原告癸○○、被告辛○○、壬○○
      、子○○、庚○○5人共同取得，並按原所有權應有部分
      比例保持共有。編號乙部分面積0.014522公頃分歸被告乙○○取得。編號甲1部分面積0.009682公頃分歸被告戊○○取得。編號甲2部分0.009682公頃分歸被告丙○○取得
      。編號甲3部分0.004840公頃分歸被告丁○○取得。共有
      人分得之土地形狀較完整，符合全體共有人之利益，爰判
      決如主文第一項所示。
（三）系爭土地既僅有東南側與聯外道路相鄰，又兩造亦均同意
      設置6米道路供通行使用，以便將來分得之土地可以申請
      建築執照，增加土地之利用價值，因此，本院認為丁部分
      面積0.011710公頃，由兩造按原應有部分比例保持共有，
      設為道路供通行使用，符合全體共有人之利益。
七、另外，台南市安南地政事務所95年9月25日土地複丈成果圖
    ，就甲案部分編號甲3部分土地之取得人誤載為被告戊○○
    （因被告戊○○之所有權應有部分為6分之1，應取得之土地
    面積應為0.009682公頃），編號甲1部分之取得人則誤載為
    被告丁○○（因被告丁○○之所有權應有部分為12分之1，
    應取得之土地面積為0.004840公頃），本判決主文內容，已
    就上開錯誤為更正，將編號甲3部分，判決分歸被告丁○○
    取得，編號甲1部分，判決分歸被告戊○○取得，在此敘明
    。
八、末按本件訴訟起因，無非源於共有人數眾多，故未能達成分
    割之協議，倘全由敗訴之被告負擔訴訟費用，自顯失公平，
    爰依民事訴訟法第80條之1之規定，酌情命勝訴之原告負擔
    一部訴訟費用。
九、據上論結，原告之訴為有理由，應依民事訴訟法第385條第1
    項前段、第80條之1、第85條第1項，判決如主文。
中    華    民    國    95    年    12    月    8    日
                  民事第一庭    法  官  陳杰正
以上正本係照原本作成
如對本判決上訴，須於判決送達後20日內向本院提出上訴狀
中    華    民    國    95    年    12    月    8    日
                                書記官  汪維屏


司法院資訊處製作；財團法人民間司法改革基金會備份。
